臺灣宜蘭地方法院民事判決　九十年度訴字第二○九號
　　原　　　告　　乙○○
　　被　　　告　　丙○○
　　　　　　　　　丁○○
　　複　代理人　　甲○○
右當事人間請求撤銷贈與行為等事件，本院判決如左：
    主    文
原告之訴駁回。
訴訟費用由原告負擔。
    事    實
甲、原告方面：
一、聲明：
（一）被告丁○○、丙○○間就坐落宜蘭縣冬山鄉○○段第五○五之四地號土地，權
      利範圍所有權全部，於民國八十二年八月二十五日所為之贈與行為應予撤銷。
（二）被告丙○○應將坐落宜蘭縣冬山鄉○○段第五○五之四地號土地，權利範圍所
      有權全部，於民國八十二年九月十七日，以羅東地政事務所羅字第一八九五八
      號收件所為之移轉登記予以塗銷。
（三）被告丁○○應將坐落宜蘭縣冬山鄉○○路五○五之四地號土地，應有部分四五
      二分之一七五移轉登記與原告。
二、陳述：
（一）坐落宜蘭縣冬山鄉○○段第五○五之四地號土地（以下簡稱系爭土地），原係
      原告之配偶邱福隆與蔡聖賢於民國六十二年間合資購買，惟因系爭土地係屬農
      地，須有自耕農資格方得登記為所有權人，邱福隆並未具自耕農資格，因而邱
      福隆與蔡聖賢二人乃約定將所購買之土地登記在蔡聖賢名下。其後至六十九年
      間，蔡聖賢將其所有之持分出售與被告丁○○，惟因斯時農地仍無法辦理分割
      ，故系爭土地乃以所有權全部移轉登記至被告丁○○名下之方式辦理移轉，蔡
      聖賢將其應有部分讓與被告丁○○後，系爭土地即由邱福隆與被告丁○○共有
      。其後邱福隆將其就系爭土地之權利讓與原告，嗣至七十七年間，原告與被告
      丁○○為明雙方之權利義務關係，乃於七十七年五月二十六日簽立合資購買農
      地契約書（以下簡稱系爭契約書），約明系爭土地為雙方共有，其中原告之應
      有部分為○‧○一七五公頃，被告丁○○之應有部分為○‧○二七七公頃，雙
      方並約明如有機會將該土地變更為二人共有時，被告丁○○願將系爭土地之應
      有部分四五二分之一七五移轉登記與原告。惟被告丁○○竟以其係土地登記名
      義人之地位，將兩造所共有之系爭土地，於八十二年八月二十五日無償贈與被
      告丙○○，依據原告與被告丁○○所簽立之系爭契約書，約定被告丁○○於有
      機會將系爭土地變更為二人共有時，即應將系爭土地之持分移轉與原告，原告
      自為被告丁○○之債權人，而被告丁○○將系爭土地無償贈與被告丙○○，此
      一無償行為，已有害於原告之債權，爰依民法第二百四十四條第一項規定，訴
      請撤銷被告丁○○與被告丙○○間所為之贈與行為。
（二）被告丁○○與被告丙○○間所為之贈與行為經撤銷後，則其所為之所有權移轉
      亦應塗銷，為保全原告之債權，爰代位請求被告丙○○將系爭土地，權利範圍
      所有權全部，於民國八十二年九月十七日，以羅東地政事務所羅字第一八九五
      八號收件所為之移轉登記予以塗銷。又依八十九年一月二十六日修正前之農業
      發展條例，於第三十條固有：「每宗耕地不得分割或移轉為共有」之規定，惟
      現行農業發展條例就耕地已取消「不得移轉為共有」之限制，僅就耕地之分割
      ，仍於第十六條設有若干限制之規定，則於農業發展條例修正後，原告與被告
      丁○○於系爭契約書中所約定之：「如有機會將該土地變更為二人共有」之條
      件即已成就，爰依兩造所定合資購買農地契約之法律關係請求被告丁○○將系
      爭土地應有部分四五二分之一七五移轉登記與原告。
（三）對被告抗辯所為之陳述
  １  本件原告係依據與被告丁○○所簽立之系爭契約書，作為本件請求之依據，而
      原告就系爭土地係原告之配偶邱福隆與蔡聖賢所合資購買，及原告受讓邱福隆
      之權利等情之敘述，旨在說明原告與被告丁○○訂立前開契約書之源起。故關
      於邱福隆與蔡聖賢之間是否有信託關係，及於蔡聖賢出售土地後，邱福隆與蔡
      聖賢間之債權法律關係是否因之隨同移轉與被告丁○○，是否可對抗被告丁○○，暨邱福隆究係將何種權利及何時讓與原告等，均與本件無關，被告據此抗
      辯，並無理由。
  ２  被告雖否認系爭契約書之真正，惟查被告前曾以前開契約書係邱福隆偽造而向
      臺灣宜蘭地方法院檢察署提出告訴，嗣經檢察官偵查終結，認此一契約並非偽
      造，而為不起訴處分，被告不服聲請再議，亦經台灣高等法院檢察署駁回再議
      確定，足證上開契約並非原告偽造，契約確屬真正無訛。且台灣高等法院檢察
      署之處分書上已說明，系爭契約書上之被告丁○○之印章，與六十九年八月八
      日之丁○○與蔡聖賢間之建築改良物買賣所有權移轉契約書上所使用之丁○○
      印章相同，另系爭土地上之二間建物，原於六十三年十二月間以土地所有權人
      蔡聖賢之名義申請建造執照，蔡聖賢在六十四年間將屬於原告方面所有之建物
      移轉至原告名下。其後至七十一年十月間，因原告之建物尚有二樓及一樓騎樓
      部分未申請建造執照，為避免被查報為違章，乃向宜蘭縣冬山鄉公所申請建造
      執照，惟因土地所有權人之名義登記為被告丁○○，須以被告丁○○之名義方
      得申請建造執照，故原告經由被告丁○○之同意，並由被告丁○○在建造執照
      申請書上用印，持以向宜蘭縣冬山鄉公所申請一樓騎樓一二‧二五平方公尺及
      二樓八三‧六一平方公尺部分之建造執照，而此一建造執照申請書上所蓋用之
      印章，亦與系爭契約書上所使用之印章為同一印章，此均足以證明系爭契約書
      為真正至明。原告已舉證證明系爭契約書之真正，被告否認其真正，自應就印
      章、印文係偽造或被盜用負舉證責任。
  ３  系爭土地上之二間建物，原於六十三年十二月間以土地所有權人蔡聖賢之名義
      申請建造執照，蔡聖賢在六十四年間將屬於原告方面所有之建物移轉至原告名
      下，其後蔡聖賢於六十九年八月八日將屬於其所有部分之系爭土地及建物出賣
      與丁○○時，系爭土地上之二棟房屋早已存在，丁○○對此自不可能不知。再
      參諸七十一年十月間，因原告之建物尚有二樓及一樓騎樓部分尚未申請建造執
      照，需以土地所有權人名義申請，被告丁○○曾同意配合辦理並在建造執照申
      請書上用印，原告方得持以向宜蘭縣冬山鄉公所申請一樓騎樓一二‧二五平方
      公尺及二樓八三‧六一平方公尺部分之建造執照獲准，苟蔡聖賢於出售土地與
      房屋與被告丁○○時未告知系爭土地係共有，被告丁○○於數十年來焉可能對
      於原告在系爭土地上之建物未置一詞，甚或協助原告辦理建造執照，亦因此一
      原由，被告丁○○方可能簽立系爭契約書。
  ４  另被告抗辯七十一年、七十七年分別因申請建造執照及宜蘭縣政府土地徵收請
      領地上物補償費，曾將「丁○○」之印章委託交給邱福隆辦理，故系爭契約應
      係邱福隆利用持有之機而蓋用云云。惟查，被告上開抗辯實屬臆測，如係認經
      盜用亦應由被告負舉證之責，是以被告之抗辯並非有據。
  ５  被告又抗辯系爭契約書所載地號為「冬山鄉○○段四五○之四地號」等則為「
      九則」，與系爭土地係「冬山鄉○○段五○五之四地號」等則為「八則」顯有
      不符，原告之請求已無可採云云。惟查，由系爭契約書所附之地籍圖謄本係五
      ○五之四地號之地籍圖謄本及該土地面積記載為○‧○四五二平方公尺與五○
      五之四地號原先之土地謄本所載之面積相符，足堪認定係筆誤無訛尚無影響系
      爭契約書之真正。
三、證據：提出系爭土地登記簿謄本、合資購買農地契約書、七十一年十月間建造執
    照申請書、六十四年七月十六日建築改良物買賣所有權移轉契約書、七十八年一
    月六日建築改良物買賣所有權移轉契約書、（７１）（８）（２１）建局冬字第
    一一九０二之一號宜蘭縣政府建設局使用執照、（７２）（４）（１４）建局冬
    字第四四五一號宜蘭縣政府建設局使用執照各乙份為證，並聲請訊問證人邱福隆
    、蔡聖賢、張木樹。
乙、被告方面：
一、聲明：如主文所示。
二、陳述：
（一）原告並未提出所謂邱福隆與蔡聖賢於六十二年間如何合資、各出資若干、向何
      人購買系爭農地之書面契約或任何事証以實其說，其空言主張邱福隆與蔡聖賢
      於六十二年合資購買系爭土地乙節已無可採。設認邱福隆與蔡聖賢間有於六十
      二年間合資購買系爭土地，而邱福隆將其購買之部份信託登記於蔡聖賢名下，
      其等間成立信託債權關係，則蔡聖賢為系爭土地之法律上所有人，其將系爭土
      地全部出售並移轉所有權登記予被告丁○○，為有權處分，被告丁○○取得系
      爭土地之所有權，要無可議。被告丁○○於六十九年間向蔡聖賢購買系爭土地
      時，並不知蔡聖賢與邱福隆間就系爭土地有何信託關係存在，邱福隆與蔡聖賢
      間之信託關係僅屬一債權關係，並不因蔡聖賢出售系爭土地予被告丁○○而隨
      同移轉予丁○○。此外，原告復未証明邱福隆與蔡聖賢間之信託關係有於何時
      如何轉讓予丁○○之事實，則原告所謂之邱福隆與蔡聖賢間合資購地以蔡聖賢
      名義登記所有權之信託債權關係顯然不得對抗被告丁○○，對被告丁○○不生
      效力，原告主張蔡聖賢將其應有部份讓與被告丁○○後，系爭土地即由邱福隆
      與丁○○共有云云，實屬於法無據。原告又主張邱福隆嗣後將其就系爭土地之
      權利讓與原告，惟究指讓與「何種權利」以及「何時讓與」未據原告表明，如
      係指上述之信託債權，亦無從對抗被告丁○○。被告丁○○與原告間既無信託
      關係存在，兩造間又未曾共同出資購買系爭土地，原告主張系爭土地原為兩造
      共有，被告將系爭土地無償贈與被告丙○○，已有害於原告之債權云云，實無
      可採。原告訴請被告撤銷系爭土地之贈與行為及塗銷登記、移轉登記等，顯無
      理由。至於邱福隆與乙○○如因蔡聖賢出售移轉系爭土地予被告而有所損害，
      為其等向蔡聖賢請求違約賠償之問題，與被告無涉。
（二）被告丁○○未曾於七十七年五月二十六日與原告乙○○簽立系爭契約書，被告
      丙○○亦未擔任該契約書之見證人，原告所提出之系爭契約書係偽造之文書，
      被告否認該文書之真正。況該契約書內第一條所載地號為「冬山鄉○○段四五
      ０之四地號」，等則為「九則」，與系爭土地為「冬山鄉○○段五０五之四地
      號」，等則為「八則」顯有不符，原告以該契約書為據訴請被告移轉系爭土地
      ，已無可採。又第一點後段記載該土地係「甲、乙雙方共同斥資購買」，惟共
      同斥資若干？各人出資若干？向何人購買？均未載明，無從據認原告乙○○與
      丁○○間有何共同斥資購買土地之事實。且原告陳稱：原告就系爭土地係原告
      之配偶邱福隆與蔡聖賢所合資購買，及原告受讓邱福隆之權利等情之敘述，旨
      在說明原告與被告丁○○訂立前開契約書之源起云云，惟原告既主張其就系爭
      土地之權利是起源於邱福隆與蔡聖賢合資購買土地，再從邱福隆受讓系爭土地
      之權利，則系爭契約書內容所載系爭土地是兩造共同斥資購買乙節即與原告主
      張之上開事實不合。
（三）系爭契約書上「丁○○」印文並非被告丁○○所蓋用，被告丙○○亦未擔任見
　　　証人見証該契約之簽訂，且契約書上「丙○○」之印文並非被告丙○○所有之
　　　印章，被告丙○○否認該印文印章之真正。故被告丁○○本人既未於系爭契約
　　　書上蓋用印章亦未授權他人蓋用，對於系爭契約書之制作顯有爭執，依前揭說
　　　明，尚難逕以民事訴訟法第三百五十八條規定推定系爭契約書為真正。況契約
　　　書見証人丙○○部分之印章非丙○○所有，為他人所偽造。原告之夫邱福隆代
　　　書曾因代理被告丁○○申請辦理建造執照申請而執有被告丁○○之印章，另於
　　　七十七年間因宜蘭縣政府辦理公路台七丙線24K-25K段路面拓寬工程徵收被告
　　　丁○○所有之土地，有關地上物補償費領取事宜丁○○亦交付印章委託邱福隆
　　　辦理，故系爭契約書上丁○○之印文應係邱福隆利用持有被告丁○○印章之機
　　　會未經丁○○同意而蓋用，被告丁○○確實未簽蓋系爭契約書。原告既未能就
　　　系爭契約書係於何時、何地、由何人在場所簽立之過程詳加說明，亦未証明被
　　　告丁○○與原告乙○○已就契約內容達成意思表示一致之事實，難認該契約已
　　　有效成立。
（四）有關邱福隆涉嫌偽造文書案件台灣高等法院檢察署九十年度議字第一八一一號
      處分書理由雖認「合資購買農地契約書上丙○○之印文核與宜蘭縣冬山鄉公所
      使用執照左上角上丙○○之印文相符，被告辯稱係聲請人蓋章尚非無據」等語
      。惟查原告提出之合資購買農地契約書上丙○○印文與宜蘭縣冬山鄉公所使用
      執照左上角上丙○○之印文，以肉眼即可發現二枚印文字跡明顯不符，台灣高
      等法院檢察署竟草率認定印文相符，實有可議，尚難以該駁回再議之理由為不
      利於被告之認定。
（五）證人蔡聖賢於邱福隆涉嫌偽造文書九十年偵字第一二六四號案件偵查中雖到庭
      證稱「在六十二年至六十九年間用伊的名字蓋二棟房子，邱福隆有出資蓋一間
      房子，伊所有的房、地部分面積都比邱福隆大．．．」云云，與該案檢察官不
      起訴處分書所認「由卷附六十四年七月十六日之建築物買賣所有權移轉契約書
      可知，系爭土地上之一百零八號建物（當時為四十七之十四號）的確在斯時由
      蔡聖賢作價賣予乙○○無誤．．．」等語互有矛盾，蔡聖賢既稱邱福隆有出資
      蓋一間房子，則於六十四年七月十六日蔡聖賢何需作價將房屋出售予邱福隆之
      妻乙○○？蔡聖賢之證言顯與偵查卷附六十四年七月十六日之建物買賣所有權
      移轉契約所載不符。又有關蔡聖賢及邱福隆於該案偵查中稱其等合資購買系爭
      土地，惟究係約定出資若干向「何人」購買？每人出資若干元？權利範圍如何
      ？何以均無書面之記載？等攸關其二人是否確有合資購地之事實均未據二人提
      出事證詳加說明，該案檢察官亦不明察而為不起訴處分，其認定尚嫌率斷。況
      果如蔡聖賢及邱福隆二人所稱有合資購地因邱福隆無自耕農身份無法登記所有
      權而信託登記於蔡聖賢名下，則於六十九年間蔡聖賢出售系爭土地全部及其地
      上房屋予被告丁○○時，何以身為代書之邱福隆於當時未曾出面主張其就系爭
      土地及地上物有權利存在？其等所稱合資購買系爭土地實與常情有違。又證人
      蔡聖賢於鈞院九十年十月十七日到庭證稱系爭土地原係五個人合資購買分成伍
      份，則原告主張系爭土地由邱福隆與蔡聖賢二人合資購買云云，即與蔡聖賢之
      證言相左，明顯不符。又證人蔡聖賢對於合資購買一塊農地之買賣價金及坪數
      若干之契約重要事項竟稱不清楚或不記得，且就如何與人合資購買一塊農地之
      陳述，於鈞院證稱是與四個人合買，於邱福隆涉嫌偽造文書案件偵查中則稱是
      伊與邱福隆合資購買，其證言反覆，實難令人置信。原告既未能具體舉證說明
      邱福隆於六十二年間有出資若干金額比例購買系爭農地之事實，顯難逕認系爭
      契約書之內容為真正。
（六）原告另主張系爭土地上之二間建物，原於六十三年十二月間以土地所有權人蔡
      聖賢之名義申請建造執照，蔡聖賢在六十四年間將屬於原告方面所有之建物移
      轉至原告名下，其後至七十一年十月間，因原告之建物尚有二樓及一樓騎樓部
      分云云，與事實有間。蓋於六十三、六十四年間系爭土地上門牌號碼冬山鄉○○村○○路一０八號（於八十二年九月十七日門牌整編前為冬山鄉○○村○○
      路四七之十四號，未辦理保存登記）面積原為第一層一五０．三二平方公尺、
      騎樓一一．二五方平公尺、第二層九六．七九平方公尺，訴外人蔡聖賢於六十
      四年七月十六日僅將上開房屋地面層中之一部分即六八．二八平方公尺出售予
      原告乙○○，又蔡聖賢於六十九年八月八日另將系爭土地全部及上開房屋中之
      地面層八三．０四平方公尺、第二層九六．七九平方公尺、騎樓一一．二五平
      方公尺合計一九一．０八平方公尺部分，連同系爭土地上門牌號碼四七之十三
      號第一層八五．九六平方公尺、第二層九九．三三平方公尺、騎樓一三．三七
      平方公尺部分面積合計一九八．六六平方公尺一併出售予被告丁○○，並將系
      爭土地全部及上開有辦理保存登記之四七之十三號房屋移轉登記予被告丁○○
      。故原告主張其所有之建物尚有二樓及一樓騎樓部分即與事實不符。退萬步言
      ，設認系爭契約書形式上為真正，惟如以上開雙方所購房屋占地比例（丁○○
      房屋一樓及騎樓合計一九二．六二平方公尺、乙○○六八．二八平方公尺）來
      計算基地持分比例（約丁○○452分之334、乙○○452分之118），或以丁○○
      所購上述二間房屋總面積合計三八九．七四平方公尺與乙○○所購房屋面積六
      八．二八平方公尺之比例來計算雙方基地持分比例，甚或以證人蔡聖賢所稱原
      由五人合資購買一塊農地（蔡聖賢部分出資較多，邱福隆與另三人持分相同）
      之比例計算，則亦非系爭契約書上所載乙○○取得452分之175，故系爭契約書
      內容所載甲方購得０．０二七七公頃、乙方購得０．０一七五公頃，乙方取得
      持分452分之175乙節，亦與事實及常情有違。至於原告於系爭土地上建有房屋
      ，該房屋是否有經何人同意興建，是否有權占有土地，其間法律關係如何，乃
      屬另一問題，尚難以原告於系爭土地上建有房屋即推認其有何出資購買土地之
      事實。
（七）證人邱福隆於九十年度偵字第一二六四號偽造文書案件偵查中均稱係伊與蔡聖
      賢二人合資購買農地，未言及有他人合資購買之情形，惟於鈞院到庭則稱「系
      爭土地是我們四人向原地主共買一筆土地，其餘二位蓋了三間房子，他們就去
      辦理分割…」云云，互有不符。再觀系爭土地自五０五地號土地分割之變動過
      程，原宜蘭縣冬山鄉○○段五０五地號土地為江坤枝所有（地目：田，面積一
      五五五平方公尺），於六十二年二月二十三日即分割為五０五地號（面積五四
      七平方公尺）、五０五之一地號（面積一九三平方公尺）、五０五之二地號（
      面積一九三平方公尺）、五０五之三地號（面積一七０平方公尺）、五０五之
      四地號（面積四五二平方公尺）等五筆土地，分割後於六十二年三月十四日江
      坤枝將其中五０五之一及五０五之二地號土地二筆個別出售移轉登記予訴外人
      薛張阿滿，其中五０五之三地號土地則個別出售移轉登記予訴外人曾義份，五
      ０五之四地號土地則個別出售移轉登記予蔡聖賢，顯見江坤枝是將五０五地號
      分割後，再各自出售予訴外人薛張阿滿等人，並無證人邱福隆所稱四人共買一
      筆土地嗣後再分割之情形，其所述顯與上開土地登記情形不符。況農業發展條
      例係於民國六十二年九月三日公布施行後方就農地之分割及移轉為限制規定，
      故上揭五０五地號（地目：田）於六十二年二月二十三日尚得自由分割為五筆
      土地，而證人邱福隆於刑事偽造文書案件偵查中即自承當時伊無資格購買農地
      ，其太太（即原告乙○○）可以等語，設果如邱福隆所稱其有出資購買農地，
      則於六十二年九月農發條例制定公布前，應可辦理分割將其所購土地移轉登記
      於其妻名下，何以不為，令人匪夷所思，乃邱福隆證稱其有出資購買農地云云
      ，難以置信。邱福隆證稱因當時法律限制所以要先蓋農舍，土地始能辦理分割
      云云，於法無據，無可採信。另證人邱福隆證稱系爭合約書是「我找丙○○當
      見証人，丁○○沒有來，丙○○的弟弟也有來，我跟他們說明後，他們也同意
      ，請他們各拿壹份回去有蓋章。」云云，並非事實，被告未曾見過該合約書，
      邱福隆亦未交付合約書予丙○○之弟弟羅松漢，此業經鈞院傳訊証人羅松漢到
      庭証述及被告丙○○到庭陳述甚明，證人邱福隆所言簽約之過程與事實不符，
      尚難採信。
（八）退萬步言，設認兩造間之系爭契約書為真正，惟修正前土地法第三十條第一項
　　　規定：「私有農地所有權之移轉，其承受人以能自耕者為限」，其立法意旨在
　　　於貫徹耕者有其田之基本國策，防止農地由無自耕能力之人承受以供耕作以外
　　　之用途，藉以發揮農地之效用。故私有農地之買賣，雖得由買受人指定任何自
　　　耕能力之第三人為登記名義人，倘買受人指定之目的僅在借用名義，以作成徒
　　　具形式而無實質之利他契約，並無使其真正取得農地從事耕作之意，而係以迂
　　　迴方法逃避修正前土地法第三十條第一項禁止規定之適用，以達其享有土地所
　　　有權之實質目的，此種脫法行為應屬無效。觀之系爭契約書之約定，可見原告
　　　僅因系爭土地為農地，伊不具備自耕農身份無法登記為土地所有人，故僅借用
　　　被告丁○○名義登記，凡財產之管理、使用或處分悉由原告自行支配辦理，而
　　　原告於九十一年五月一日民事準備書（五）狀亦自認系爭土地並非全部由被告
　　　管理、使用或處分，原告就系爭土地實質上有管理、使用支配等行為等語，足
　　　認本件信託是屬消極信託，兩造作成徒具形式而無實質之合資購買農地契約，
　　　並無使原告真正取得農地從事耕作之意，而係以迂迴方法逃避修正前土地法第
　　　三十條第一項禁止規定之適用，以達原告享有土地所有權之實質目的，此種脫
　　　法行為應屬無效。故兩造間之合資購買農地契約為一無效之契約，原告據以請
　　　求被告丁○○移轉系爭土地予伊，顯無理由。又系爭契約因屬脫法行為而無效
　　　，兩造間之權利義務法律關係如何，則屬另一法律問題，與本案無涉。
三、證據：提出補發之（７２）（４）（１４）建局冬字第四四五一號宜蘭縣政府建
    設局使用執照、宜蘭縣政府七十七年三月二十一日七十七府地用字第二一八０三
    號函、六十九年八月八日建築改良物買賣所有權移轉契約書各乙份為證。
丙、本院依職權調取臺灣宜蘭地方法院檢察署九十年度偵字第一二六四號偵查卷宗，
    並訊問證人羅松漢。
    理    由
一、本件原告起訴主張：系爭土地原係原告之配偶邱福隆與訴外人蔡聖賢於六十二年
    間合資購買而登記在有自耕農身份之蔡聖賢名下，蔡聖賢於六十九年間將其所有
    之持分出售與被告丁○○，因斯時農地仍無法辦理分割，故系爭土地係將所有權
    全部移轉登記至被告丁○○名下，系爭土地即由邱福隆與被告丁○○共有，其後
    邱福隆將其就系爭土地之權利讓與原告。嗣至七十七年間，原告與被告丁○○為
    明雙方之權利義務關係，乃於七十七年五月二十六日簽立系爭契約書，約明系爭
    土地為雙方共有，其中原告之應有部分為○‧○一七五公頃，被告丁○○之應有
    部分為○‧○二七七公頃，雙方並約明如有機會將該土地變更為二人共有時，被
    告丁○○願將系爭土地之應有部分四五二分之一七五移轉登記與原告。惟被告丁○○於八十二年八月二十五日將系爭土地無償贈與被告丙○○，被告丁○○上開
    無償行為，已有害於原告之債權，爰依法請求撤銷被告丁○○與被告丙○○間所
    為之贈與行為，並代位請求被告丙○○將系爭土地所有權移轉登記予以塗銷。又
    依現行農業發展條例就耕地已取消「不得移轉為共有」之限制，僅就耕地之分割
    ，仍於第十六條設有若干限制之規定，則於農業發展條例修正後，原告與被告丁○○於系爭契約書中所約定之條件即已成就，爰依兩造所定合資購買土地契約之
    法律關係請求被告丁○○將系爭土地應有部分四五二分之一七五移轉登記與原告
    等語。被告則以：系爭土地所有權係由訴外人蔡聖賢移轉登記於被告丁○○，被
    告丁○○並不知悉系爭土地先前是否由原告之配偶邱福隆與訴外人蔡聖賢所合資
    購買，且證人邱福隆與蔡聖賢就系爭土地合資購買之情形及系爭土地及其上之建
    物所有權移轉之情事，供述互有矛盾，顯違常情，原告亦未舉證證明如何取得系
    爭土地之權利，原告或其配偶邱福隆與訴外人蔡聖賢之間所為之債權約定自不能
    拘束被告，又被告丁○○並未與原告合意簽定系爭契約書，被告丙○○亦未曾擔
    任見證人，系爭契約書上之被告印文均係原告所偽造及盜用，系爭契約書顯非真
    正，縱認系爭契約書為真正，因其屬於脫法行為，仍為無效之契約，原告自不能
    依照該契約而為請求等語，資為抗辯。
二、原告主張系爭土地所有權係由訴外人蔡聖賢於六十九年間移轉登記至被告丁○○
    名下，嗣於八十二年八月二十五日由被告丁○○無償贈與被告丙○○之事實，業
    據原告提出系爭土地登記簿謄本乙份為證，且為被告所不爭執，堪信為真實。原
    告另主張系爭土地原係原告之配偶邱福隆與蔡聖賢等人所合資購買，而登記在有
    自耕農身份之蔡聖賢名下，蔡聖賢於六十九年間僅將其所有之持份移轉予被告丁○○，因系爭土地當時仍無法辦理分割，乃以所有權全部移轉之方式辦理移轉登
    記，系爭土地即由邱福隆與被告丁○○共有，其後邱福隆將其就系爭土地之權利
    讓與原告，嗣至七十七年間，原告與被告丁○○為明雙方之權利義務關係，乃於
    七十七年五月二十六日簽立系爭契約書，約明系爭土地為雙方共有並約明共有之
    比例，並約明如有機會將該土地變更為二人共有時，被告丁○○願將系爭土地之
    應有部分四五二分之一七五移轉登記與原告，惟被告丁○○前述贈與被告羅邱農
    之無償行為，已有害於原告之債權，又農業發展條例修正後，原告與被告丁○○
    於系爭契約書中所約定之條件即已成就，爰依兩造所定合資購買土地契約之法律
    關係請求如聲明所示等語。被告則辯稱被告丁○○並不知悉系爭土地先前是否由
    原告之配偶邱福隆與訴外人蔡聖賢所合資購買，且證人邱福隆與蔡聖賢就系爭土
    地合資購買之情形及系爭土地及其上之建物所有權移轉之情事，供述互有矛盾，
    顯違常情，原告亦未舉證證明如何取得系爭土地之權利，原告或其配偶邱福隆與
    訴外人蔡聖賢之間所為之債權約定自不能拘束被告，又被告丁○○並未與原告合
    意簽定系爭契約書，被告丙○○亦未曾擔任見證人，系爭契約書上之被告印文均
    係原告所偽造及盜用，系爭契約書顯非真正，縱認系爭契約書為真正，因其屬於
    脫法行為，仍為無效之契約，原告自不能依照該契約而為請求等語。由於原告係
    以兩造間定有系爭契約書為本件請求之依據，而為被告所否認，是本件首要爭點
    即在於系爭契約書是否係兩造所合意簽定而為真正？
三、經查：
（一）按私文書經本人或其代理人簽名、蓋章或按指印或有法院或公證人之認證者，
      推定為真正，民事訴訟法第三百五十八條第一項固定有明文。然關於私文書經
      本人或其代理人簽名、畫押、蓋章或按指印者，推定為真正之規定，須其簽名
      、畫押、蓋章或按指印係本人或其代理人為之，在當事人間已無爭執或經舉證
      人證明者，始得適用（參照最高法院二十八年上字第一０號判例要旨）。又當
      事人提出之文書必須真正而無瑕疵者，始有訴訟法之形式的證據力，此形式的
      證據力具備後，法院就其中之記載調查其是否與系爭事項有關，始有實質的證
      據力可言（參照最高法院四十一年台上字第九七一號判例要旨）。另印章由自
      己蓋用，或由有權使用之人蓋用為常態，由無權使用之人蓋用為變態，故主張
      變態事實之當事人，應就此負舉證責任。（參照最高法院七十四年台上字第二
      一四三號判決意旨）。原告主張系爭契約書上之印文為被告所有，為被告所否
      認，自應由原告就系爭契約書上之印文為真正負舉證之責，如印文確屬真正，
      被告仍加以爭執，則應由被告就印章係遭他人盜用之變態事實予以舉證證明，
      合先敘明。
（二）系爭契約書上之「丁○○」之印文，以肉眼觀察之方式，核與被告丁○○與訴
      外人蔡聖賢所簽定六十九年八月八日建築改良物買賣所有權移轉契約書左上方
      之「丁○○」印文相符（本件被告所提出之上開移轉契約書上疑因影印不清而
      未見印文痕跡，然參照本院調取之臺灣宜蘭地方法院檢察署九十年度偵字第一
      二六四號偵查卷宗第四十六頁正面即可得知確有「丁○○」之印文存在）；且
      系爭契約書上之「丁○○」印文亦核與原告提出之七十一年十月間建造執照申
      請書上「丁○○」之印文相符，足以證明系爭契約書上之「丁○○」印文為真
      正，原告已就此部分為舉證，被告仍加以爭執，應由被告負舉證之責。被告雖
      辯稱：被告丁○○本人未於系爭契約書上蓋用印章亦未授權他人蓋用，原告之
      夫邱福隆代書曾因代理被告丁○○申請辦理前述七十一年十月間建造執照申請
      而執有被告丁○○之印章，另於七十七年間因宜蘭縣政府辦理公路台七丙線
      24K-25K段路面拓寬工程徵收被告丁○○所有之土地，有關地上物補償費領取
      事宜丁○○亦交付印章委託邱福隆辦理，故系爭契約書上丁○○之印文應係邱
      福隆利用持有被告丁○○印章之機會未經丁○○同意而蓋用云云，並提出宜蘭
      縣政府七十七年三月二十一日七十七府地用字第二一八０三號函為證，然被告
      所提出之上開宜蘭縣政府函文內容並無涉及被告丁○○是否有委託邱福隆辦理
      領取補償費之事，與本件待證事實並無關連，是被告並未證明被告丁○○之印
      章係遭他人盜用之事實。
（三）系爭契約書上之「丙○○」印文，以肉眼觀察之方式，其印文字樣與印文外框
      之間距及印文字樣之大小，核與被告提出補發之（７２）（４）（１４）建局
      冬字第四四五一號宜蘭縣政府建設局使用執照左上方之「丙○○」印文、被告
      委任訴訟代理人張麗玉律師之民事委任書背面委任人「丙○○」印文，均不相
      符，核與被告丙○○刑事陳報證人蔡聖賢住址之書狀上「丙○○」印文、被告
      丙○○與訴外人游玉珍之租賃契約書上「丙○○」印文、被告丙○○與訴外人
      陳保羅之租賃契約書上「丙○○」印文、被告丙○○收受不起訴處分書之送達
      證書上「丙○○」之印文，亦不相符合，此有本院調取之臺灣宜蘭地方法院檢
      察署九十年度偵字第一二六四號偵查卷宗第三十七頁、第四十一頁、第四十二
      頁、第五十八頁所附之上開資料在卷可參，參酌除系爭契約書上之「丙○○」
      印文以外，其餘上述印文均屬相符之情事，則系爭契約書上「吳秋農」之印文
      是否為真正，即屬可疑，被告丙○○既否認系爭契約書上「丙○○」之印文為
      真正，而原告對此並未提出證據予以證明，則被告辯稱系爭契約書上之「丙○○」印文非屬真正，即屬可採。
（四）證人邱福隆雖到庭證稱：系爭契約書是由其先擬稿，打字後才請被告丙○○拿
      回去請被告丁○○蓋章，當時尚有羅松漢在場云云，惟查：證人羅松漢到庭否
      認曾經看過系爭契約書，並證稱被告從未與邱福隆或原告簽定系爭契約書等語
      ，則證人邱福隆關於系爭契約書簽定過程之證詞已與證人羅松漢陳述有所不符
      ，況證人邱福隆為原告之配偶，且依照原告所陳述系爭土地之權利原係由證人
      邱福隆移轉予原告等語，顯見證人邱福隆與本件實有相當密切之利害關係，其
      證詞在別無其他證據予以佐證情形下，不能加以採信。
（五）又原告既主張於六十二年間邱福隆與蔡聖賢合資購地時，因邱福隆無自耕農身
      份無法登記所有權而信託登記於蔡聖賢名下，則於六十九年間蔡聖賢出售系爭
      土地予被告丁○○時，衡諸社會常情，邱福隆或原告當時理應立刻向被告主張
      系爭土地之權利而與被告協議此事，且從原告主張於七十一年十月間，因原告
      之建物尚有二樓及一樓騎樓部分未申請建造執照，須以被告丁○○之名義方得
      申請建造執照，故原告經由被告丁○○之同意，並由被告丁○○在建造執照申
      請書上用印，持以向宜蘭縣冬山鄉公所申請一樓騎樓一二‧二五平方公尺及二
      樓八三‧六一平方公尺部分之建造執照之情事，顯見原告最遲至七十一年間即
      已明知系爭土地權利登記名義人為被告丁○○，則原告既不於六十九年間系爭
      土地移轉登記予被告丁○○時主張權利，亦不於七十一年間就系爭土地上建物
      申請建造執照時主張權利，反而於事隔多年後之七十七年五月二十六日始與被
      告簽定系爭契約書，顯然有違常情，是系爭契約書記載之簽定日期從形式上觀
      察，亦屬可疑。
（六）至原告主張被告前曾以系爭契約書係邱福隆偽造而向臺灣宜蘭地方法院檢察署
      提出告訴，嗣經該署檢察官為不起訴處分，被告不服聲請再議，亦經台灣高等
      法院檢察署駁回再議確定，足證系爭契約書為真正云云。惟按：刑事訴訟程序
      係國家為實現刑罰權之目的所為之法定程序，為保障犯罪嫌疑人之基本人權，
      免於遭到輕率之控訴，基於「罪疑無罪，罪疑為輕」之法理，乃適用嚴格之證
      據法則，如犯罪嫌疑人涉嫌之犯罪事實無法藉由偵查機關調查所得之證據在無
      合理懷疑之情形下予以認定者，基於前開法理，偵查機關自應為不起訴處分，
      如經起訴，法院亦應依法為無罪之判決。此與原告就系爭契約書之舉證能否使
      本院獲得足夠之心證而認為係屬真正所適用之民事訴訟程序要屬不同，縱使邱
      福隆偽造文書案件因犯罪嫌疑不足而獲不起訴處分，亦不能以此逕認系爭契約
　　　書即當然為真正，仍應由原告於本件訴訟依法負其舉證之責。
四、綜上，本院認為系爭契約書上「丁○○」之印文雖屬真正，然原告並未證明「丙○○」之印文確屬真正，而證人邱福隆就系爭契約書簽定過程之證詞又不足採信
    ，且系爭契約書簽定之日期從形式上觀察亦屬可疑，考量系爭契約書如確實經由
    被告丁○○、丙○○本人用印蓋章，理應不會出現「丁○○」之印文為真正，而
    「丙○○」之印文卻非真正之矛盾情形，綜合上述情事綜合判斷，原告之舉證並
    未使本院獲得系爭契約書確屬真正之心證。原告既不能證明系爭契約書為真正，
    從而，原告依據系爭契約之法律關係請求，即屬無據，應予駁回。
五、至原告主張與被告簽定系爭契約書之原因乃系爭土地原係由原告之配偶邱福隆與
　　訴外人蔡聖賢合資購買等語，查原告係依據系爭契約之法律關係而為請求，其既
　　未能證明系爭契約書為真正而具有形式證據力，則前述關於邱福隆與蔡聖賢合資
　　購買系爭土地之主張及相關舉證，不論是否為真正，自與判決結果無影響，無需
　　再予論述，附此敘明。又兩造其餘攻擊、防禦方法及舉證，均核與判決結果無影
　　響，爰不一一論述，併此敘明。
六、結論：原告之訴為無理由，依民事訴訟法第七十八條，判決如主文。
中　　　華　　　民　　　國　　九十一　　年　　　六　　　月　　二十一　　日
                                臺灣宜蘭地方法院民事庭
~B法　　　官　林俊廷
右為正本係照原本作成。
如對本判決上訴，須於判決送達後廿日內向本院提出上訴狀(須附繕本)。
中　　　華　　　民　　　國　　九十一　　年　　　六　　　月　　二十四　　日
~B法院書記官　黃月雲
